臺灣基隆地方法院民事判決　　　　　　　 93年度訴字第580號
原　　　告　乙○○○
被　　　告　丁○○
訴訟代理人　丙○○　　律師
複 代 理人　甲　○ 　 律師
上列當事人間求回復土地之占有事件，本院於94年4月22日言詞
辯論終結，判決如下：
    主  文
被告應將坐落臺北縣萬里鄉○○段六二五地號上如附件複丈成果
圖標示625-(1)面積壹壹貳點零壹參平方公尺部分之占有返還原
告。
訴訟費用由被告負擔。
本判決於原告以新臺幣貳拾萬元供擔保後，得為假執行。
    事實及理由
一、本件訴訟原告主張之原因事實為：坐落臺北縣萬里鄉○○段
    624地號面積101.69平方公尺所有權應有部分4分之1及其上
    門牌號碼坐落臺北縣萬里鄉○○路10號即建號1544之建物（
    稱系爭房屋）所有權全部之不動產（以下就以上土地及房屋
    ，簡稱系爭不動產），原告取得系爭不動產後，因為如主文
    第1項之土地（下稱系爭土地），為緊臨系爭房屋的空地，
    所有權屬於北基建設股份有限公司（下稱北基公司），經該
    公司同意由侯淑惠使用，再由侯淑惠同意由林月英使用，原
    告於81年10月1日與林月英訂立系爭土地之「土地使用讓渡
    書」，因而取得系爭土地之占有，原告才將系爭房屋大門封
    閉，另作面向系爭土地之Ａ、Ｂ兩處出入門。後來，原告因
    為沒有按時繳納銀行貸款，系爭不動產被強制執行拍賣，由
    被告買得，被告雖然取得系爭不動產之所有權，並沒有占有
    系爭土地的任何權源，竟然就系爭土地之占有，一併侵奪，
    經原告向被告表明原告對系爭土地有使用權，被告竟然不予
    理會，不得已只好依民法第962條之規定，提起本件訴訟。
    其訴之聲明：如主文第1項所示，並陳明願供擔保請准宣告
    假執行。
二、本件經爭點整理程序後，兩造（原告及被告）就上開系爭不
    動產之由原告所有至被告所有、系爭土地原由原告占有，被
    告取得系爭不動產後占用系爭土地，並持續占有中之事實經
    過，均已無爭執，兩造所爭執者，在於：原告是否已因喪失
    占有而失去系爭占有訴權、被告取得系爭土地之占有，是否
    因源自強制執行程序取得，並經點交系爭不動產，而使原告
    應擔保被告得予占有系爭土地，以盡出賣人就系爭不動產之
    擔保責任，以及縱使被告就系爭土地之占有出於未經原告同
    意，是否亦因系爭土地乃系爭房屋惟一出入之道路之用，而
    使系爭房屋所有權人即被告，就系爭土地有通行權，原告不
    得行使系爭占有訴權。
三、被告就以上之爭點，所作的抗辯陳述如下：
  １、物之出賣人，除負有交付其物於買受人，並使其取得該物
      所有權之義務外，對於買受人應擔保其物依民法第 373條
      之規定危險移轉於買受人時，無滅失或減少其價值之瑕疵
      ，亦無滅失或減少其通常效用，或契約預定效用之瑕疵，
      此觀同法第354條規定自明。最高法院86台上字第1023號
      判決要旨參照。
　２、強制執行法上之拍賣，既係私法上買賣之一種，出賣人，
      即應善盡民法第348條交付其物及其取得該物所有權之義
      務外，且應負擔保民法第354條於交付時無滅失或減少其
      價值之瑕疵。本件被告經法院拍賣取得系爭不動產，原本
      拍賣之底價，本包括系爭土地之占有價值，而且，系爭房
      屋大門面向系爭土地，是原告變更原始設置大門位置，非
      被告所為，原告是出賣人，自應負亦無滅失或減少其通常
      效用，或契約預定效用之瑕疵擔保責任，被告欲出入系爭
      房屋必須通過系爭空地，原告於移轉被告所有權並交付系
      爭房屋時，當然應使被告自由出入，以盡擔保責任，即於
      點交房屋時，除應使被告自由出入外，即需一併移轉系爭
      土地之占有。
　３、既系房屋點交之同時，當然包括移轉系爭土地之占有予被
   　 告，故原告已喪失占有，依民法第964條規定，不得依占
      有訴權請求返還系爭土地。
　４、原告提出之北基公司、侯淑惠、林月英等人關於「使用權
  　　契約書」、「土地使用讓渡書」等，未經證明該等契約書
    　上簽名之真正，自不能證明原告是有權占有之人，原告依
      占有關係請求返還系爭土地，自應就其為「合法占有人」
      先負舉證責任，原告未能證明，即表示該等契約無效、違
      反法律禁止規定。更何況「使用借貸係以借用人無償使用
　　　貸與人之物為契約之標的，故著重借用人與貸與人間之信
      任關係，民法第四百六十七條第二項，使用人非經貸與人
      之同意，不得允許第三人使用借用物。所謂同意固不以明
      示為限，即默示亦可，惟應出於貸與人之本意，非可任由
      他人推定意思，此在允許第三人使用借用物之情形如此，
      即於使用借貸契約之承擔，亦復如此」、「查使用借貸為
      無償契約，原屬貸與人與使用人間之特定關係，除當事人
      另有特約外，自無移轉其權利與第三人之可言，矧上訴人
      未經貸與人同意，竟允第三人使用，第三人自不得執以對
      抗貸與人，貸與人即得逕行請求第三人返還借用物」，最
      高法院70年度台上字第4299號判決、71年度台上字第3556
      號判決分別著有明文，更足見原告原先之占有，本非合法
      ，自不得行使系爭占有訴權。
  ５、退一萬步言，縱使原告真的仍有系爭土地之使用權，可依
      法對侵奪占有之人行使占有物返還請求權、妨害除去請求
      權，惟被告既係系爭房屋所有權人並使用中，因系爭土地
      乃系爭房屋惟一出入之道路之用，依民法第787條規定，
      就系爭土地有通行權，原告不得行使系爭占有訴權。
四、民法第 962條規定：「占有人，其占有被侵奪者，得請求返
    還其占有物；占有被妨害者，得請求除去其妨害；占有有被
    妨害之虞者，得請求防止其妨害」，這個規定學理上稱作占
    有人之物上請求權、占有保護請求權或占有訴權（本判決為
    簡便計，均稱占有訴權），循訴訟程序行使占有訴權者，稱
    之為回復占有物之訴（參見鄭玉波著，黃宗樂修訂，民法物
    權，443頁）；關於占有訴權的當事人，占有被侵害，得請
    求返還占有的「占有人」，除直接占有人外，尚包括間接占
    有人，有權占有或無權占有，均所不問（王澤鑑，民法概要
    ，609頁）；又，民法第964條規定：「占有，因占有人喪失
    其對於物之事實上管領力而消滅。但其管領力僅一時不能實
    行者，不在此限」，這個規定是在說明占有訴權只在事實上
    管領力喪失即確定的喪失，占有訴權才喪失，若僅一時不能
    實行其占管領力者（如占有被侵奪，可以請求返還），則不
    在此限（參見鄭玉波著，黃宗樂修訂，民法物權，447頁）
    ，侵權占有的人，不能說他已現實占有，被侵奪人的「占有
    」已因為不是現實占有人，就不可以行使占有訴權，因為占
    有訴權並沒有以現實占有人為限，否則，關於占有訴權當中
    的占有物返還請求權的規定，形同空洞的規定，沒有適用的
    可能。可見，即使是無權占有人之「占有」被侵奪，該無權
    占有人也可以向侵奪之人行使占有訴權，至於受該無權占有
    人侵奪占有的人，本來也可以向該無權占有人行使占有訴權
    ，固然沒有問題，但是，不能因此否定該無權占有人也可以
    向侵奪之人行使的占有訴權，換言之，侵奪占有的人，不能
    以行使占有訴權人的占有是不法的占有，拒絕履行占有物返
    還義務。以上的說明，可以說在世界各大陸法系國家之民法
    規定有占有訴權以來，無論在理論或實務上一致的見解，可
    以說是關於占有的基本常識，可是，被告一再自信滿滿地強
    調，現在系爭土地實際上占有人為被告，原告已經不是系爭
    土地的占有人，沒有系爭占有訴權，並且以原告不能證明原
    來他的占有是合法占有，自不能請求返還系爭土地之占有，
    足見，被告雖由有法律專業律師代言，仍不了解以上的基本
    常識，自以為被告必然在法律上站得住、被告之「占有」有
    理，可以悍然排除原告「非法的請求」，自然難以在原、被
    告間本件紛爭有著合法、合理、合情的解決的可能，因此，
    本院有必要在以上基本常識，再作進一步的說明：占有，在
    民法的制度中，有著獨特的功能表現，誠如德國法學大師耶
    林所言「回復占有之訴中強盜和小偷的占有，也是要受保護
    」，為什麼占有制度要獨特於其他制度，將不法的占有狀態
    也受到法律的保護，因為即便是因為違法行為的占有狀態，
    如果不受保護，則任何人對於不法的占有，都可以再加以侵
    奪，原受侵奪的人也可以不經任何合法的程序予以奪回占有
    ，如此一來，更會造成私法秩序的紛亂與衝突，也就是說，
    民法的占有制度的占有訴權，是在保護狀態存在的占有，之
    所以會如此，原因在於「民法維護私法秩序的理念」，即使
    是不法的占有，在不公正與秩序發生衝突中的利益衡量中，
    要捨公正而保秩序，也就是「秩序勝於公正，不公正勝於無
    秩序」。由以上說明可知，即使原告原來之占有，出於不法
    ，如被侵奪，仍然可以行使占有訴權，所以，由此可以清楚
    地看出，被告關於原告已因被告占有使用系爭土地而喪失系
    爭土地之占有，即非現實占有人，自不得行使占有訴權、原
    告無法證明原是合法占有系爭土地，即屬不法的占有，既然
    是不法的占有即不可主張占有訴權等抗辯，毫無根據，很難
    理解被告還能自信滿滿、振振有理地作以上的抗辯，何況原
    告已提出北基公司、侯淑惠、林月英及原告間有關之使用權
    契約書、土地使用權讓渡書等書面影本，如進一步詳細調查
    ，相信原告原有之系爭土地之占有，為合法的占有，有較大
    的可能性，因無論原告原來的系爭占有是否違法，本來無進
    一步詳細調查的必要。至於被告在最後言詞辯論時，一再重
    複強調依最高法院70年度台上字第4299號判決、71年度台上
    字第3556號判決要旨，顯然可知原告不得行使系爭占有訴權
    一節，原告似乎應再細讀這兩個判決要旨的真正意思在那裡
    ，被告顯然是以林月英將其占有讓與原告未經前占有人侯淑
    惠、系爭土地所有權人北基公司同意為真相事實為前提，問
    題是：縱使這個假設前提是真的，依照最高法院以上二個判
    決要旨，也只是如果林月英是無權讓與系爭土地占有予原告
    ，原告即屬無權占有，不得執以對抗前占有人侯淑惠、系爭
    土地所有權人北基公司逕行向原告為返還之請求而已，不是
    被告引用以上兩個判決要旨，就拿來曲解，變成被告可以站
    在侯淑惠或北基公司的地位，將自己侵奪系爭土地之占有合
    理化的藉口，被告此部分之抗辯，也是牽強附會，無理強辯
    至為明顯，沒有採信的餘地，原告如果誤以為引用這兩個判
    決要旨，語勢強硬，即可唬住原告、瞞過法院，也未免太過
    於天真。
五、本院調閱本院92年度執字第 730號強制執行事件卷宗資料顯
    示，可以確定受強制執行拍賣的不動產，只是單單系爭不動
    產而已，並不包括系爭土地之占有，所定參考拍賣底價也不
    包括系爭土地之占有，本院民事執行處執行點交範圍也不包
    括系爭土地的占有，此事實本來不必調閱執行卷宗，就可以
    知道，可以因為如此作，是違法的執行，本院民事執行處執
    行不至於作如此膽大的違法執行，因為被告有作如此主張作
    為其占有，既經本院調卷確定，更明確地可知被告上開相關
    的抗辯，也是隨意亂作強辯，與事實不符，無法採信。既然
    本院92年度執字第730號強制執行事件卷宗資料顯示，可以
    確定受強制執行拍賣的不動產，只是單單系爭不動產而已，
    並不包括系爭土地之占有，所定參考拍賣底價也不包括系爭
    土地之占有，本院民事執行處執行點交範圍也不包括系爭土
    地的占有，則被告因取得系爭不動產，未取得原告同意而占
    用系爭土地，為侵奪原告原來的占有，原告原來的占有，不
    能認定管領力確定的喪失，系爭占有訴權並未喪失，僅一時
    因被告的侵奪不能實行其占管領力而已，自得向被告可以請
    求返還占有。至於原告原來之占有以及被告現在之占有，除
    被告之占有出於侵奪原告之占有而得，已經很清楚，此部分
    已無究竟應由原告或被告負舉證責任敗訴負擔之問題，至於
    原告原來之占有，究是有權或無權（合法或非法），實與
    本件勝敗無關，在本段理由有所說明，被告所指有關原告不
    能就其「合法占有人」負舉證責任一節，也過於粗糙，因為
    這部分既然與本件訴訟的勝敗，沒有關係，就不另外作交待
    ，併此敘明。
六、本件被告取得系爭不動產，是經強制執行程序買受而來，這
    是被告心知肚明的事實，而依強制執行法第69條規定：「拍
    賣物買受人就物之瑕疵無擔保請求權」，這個規定依同法第
    113條，於不動產之強制執行準用之，如此的規定表示即使
    強制執行之拍賣在實務上被定位為私的買賣，因為有這條特
    別規定排除債務人物之瑕疵擔保責任，關於民法上一般的私
    的買賣之物之瑕疵擔保請求權，沒有適用的餘地，這樣的規
    定即使被告不知道，代被告撰寫答辯狀、出庭行言詞辯論的
    法律專業之訴訟代理人，照常理講，不會不知道，被告竟然
    以本件強制執行拍賣的標的物即系爭不動產之出賣人即原告
　  ，有民法上買賣之物之瑕疵責任，作為否定原告系爭占有訴
    權之抗辯理由，又是毫無本件訴訟相關應有的基本法律知識
    的無理抗辯，何況出賣人就買賣標的物之瑕疵擔保，是指買
    賣標的物本身之物之瑕疵擔保，系爭土地占有不是系爭買賣
    標的，被告不但作如上述其就系爭拍賣物有物之瑕疵擔保請
    求權的無理抗辯，還進一步把不是買賣標的範圍之系爭土地
    占有，扯進本件買賣的物之瑕疵擔保範圍，更是無理抗辯。
    因此被告此部分的抗辯，也是胡亂牽扯的無理抗辯，顯然不
    能採取。
七、系爭不動產在拍賣時，原告本已將系爭房屋原用來作為與公
    路聯絡之大門封閉，另作面向系爭土地之Ａ、Ｂ兩處出入門
    ，是兩造所不爭執的事實，此原始設計之大門遭封閉，又因
    系爭土地之占有，本來就沒有在本院拍賣及點交範圍，則被
    告雖取得系爭房屋所有權，又無權使用系爭土地，事實上除
    經系爭土地，無法與公路聯絡，也只能說被告買得之系房屋
    有出入大門遭封閉的物之瑕疵，並且，依強制執行法第 113
    條、第69條規定，被告就系爭房屋之瑕疵無擔保請求權，不
    可以額外要求債務人即原告，已經如理由六說明，所以，就
    此物之瑕疵應由被告自行承受。因此，即使被告在應買前不
    知情，仍不能認為被告有占有系爭土地之權源，被告竟然為
    求使用系爭不動產之便利，占用系爭土地，應認為是侵奪原
    告系爭土地之占有，已經在前面的敘述，有所說明，被告雖
    又作「退一萬步言，被告…，依民法第787條規定，就系爭
    土地有通行權，原告不得行使系爭占有訴權」之抗辯。但是
    ，民法第787條第1項前段固然規定：「土地因與公路無適宜
    之聯絡，致不能為通常使用者，土地所有人得通行周圍地以
    至公路」，此規定的通行權以土地因與公路無適宜之聯絡、
    致不能為通常之使用為成立要件，這裡的「致不能為通常使
    用」，是以所受利益 (通路必要度）與周圍地所受到的不利
    益（通路閉鎖必要度），兩者比較衡量的結果來判斷，必須
    依社會通念或經濟的觀點認為不能不予以通行利用，才可以
    認定有通行權，經查，系爭房屋原始大門，與同排的其他房
    屋同樣地，以大門直接面臨大勇路為對外之聯絡，是兩造共
    認的事實，並且經本院到現場勘驗屬實，制有勘驗筆錄在卷
    可以證明，並有如附件之複丈成果圖可以輔助證明，原告本
    來是自林月英取得系爭土地的占有後，才本於所有權人的處
    分權，將系爭房屋大門封閉，另作面向系爭土地之Ａ、Ｂ兩
    處出入門，被告如未能取得系爭土地之占有，自宜本於就系
    爭房屋所有權的處分權，將原已廢止的大門回復，即可與公
    路聯絡，不能以有上開事實，獨特的與其他同排住戶不同，
    強詞奪理地以系爭房屋唯一的通路是系爭土地為理由，對抗
    原告的系爭占有訴權，強逼原告捨棄系爭土地之占有訴權。
    所以，被告此部分的抗辯，即使不退一步或退一千萬步言，
    都是沒有道理可言，也沒有法的依據可言，充其量仍然是沒
    有理由隨意找個法條硬湊而已，找不出有任何一絲可以附合
    採信的地方。
八、綜合以上說明，本件原告依民法第962條請求如主文第1項，
    於法有據，應予准許。至於單獨只就系爭土地占有，因為系
    爭土地位置不是在商業區，或許沒有太大的經濟上的利用價
    值，較適合由使用系爭房屋者利用，就此點來看，兩造平心
    靜氣地在法律允許下，照常理說，應有很大的成立更合理、
    合情的解決紛爭合意的可能性，被告於本件訴訟初次開庭時
    ，態度尚軟，希望能協商和解，並表示期望法院勸諭和解，
    沒有想到於最後言詞辯論時，態度轉為強硬，所為之種種抗
    辯，聽來言大、氣盛，像是有引法律條文、最高法院的判決
    要旨，表面上振振有詞，把自己不法侵奪的系爭土地之占有
    ，硬說成雖不得已但全屬合法、善意的占有，足以唬非法律
    專業的原告本人，實際上只是將法條、最高法院判決要旨牽
    強附會、硬拼硬湊而已，此種理曲氣壯的答辯方式，只要稍
    具法律專業者，應該會意識到此種答辯手段有違反法律專業
    道德倫理之疑，不應該使用，何況此種答辯手段，既無法讓
    自己之一方有絲毫的利益，也無法損到他方當事人，即使沒
    有意識到法律專業倫理，實在也沒有必要。因此，被告所為
    上開種種抗辯及得理似的表現態度，如果不是出於故意，則
    只是凸顯就本件相關法律知識的無知或誤解，卻將無知與誤
    解，想成正確的見解，自以為是，造成過度的自信，所表現
    出來的天真；如果是出於故意，則是異想天開地企圖以此方
    式作詭辯，將所侵奪的系爭不法的占有，作自我圓說、自欺
    欺人式的合理化，存著千萬分之一的僥倖，以騙取勝訴判決
    ，除了徒增本院判決寫作時間之外，實在全無可取，對兩造
    紛爭的合理、合情的解決，毫無幫助，併此敘明。
九、原告陳明願供擔保以代釋明，請准宣告假執行，於法律規定
    相符，併定相當之擔保額宣告如主文第3項所示。
十、據上論結，本件原告之訴為有理由，依民事訴訟法第78條、
    第390條第2項，判決如主文。
中　　華　　民　　國　　94　　年　　4 　　月　　29　　日
　　              臺灣基隆地方法院民事庭
                          法　官　李木貴
以上正本係照原本作成。
如對本判決上訴，須於判決送達後20日內向本院提出上訴狀。
中　　華　　民　　國　　94　　年　　4 　　月　　29　　日
                          書記官　吳長枝
